臺灣高等法院刑事判決
110年度交上訴字第28號
上  訴  人  
即  被  告  陳燦然



輔  佐  人
即被告之子  陳建文
上列上訴人因過失致死案件，不服臺灣臺北地方法院109年度審
交訴字第68號，中華民國109年12月7日第一審判決（起訴案號：
臺灣臺北地方檢察署109年度偵字第11482、13654號），提起上
訴，本院判決如下：
    主  文
上訴駁回。
    事  實
一、陳燦然係計程車駕駛，以駕車載客為業，於民國109年3月31
    日凌晨0時3分許，駕駛車牌號碼000-000號營業用小客車沿
    臺北市松山區龍江路由南往北行駛，行經龍江路與南京東路
    3段交岔路口欲左轉，應注意左轉彎時，須行至交岔路口中
    心處始得左轉，並不得佔用來車道搶先左轉，且轉彎車應讓
    直行車先行，而依當時夜間有照明、無障礙且視距良好之情
    形，並無不能注意之情事。適黃麒祥騎乘車牌號碼000-000
    號重型機車沿臺北市松山區龍江路由北往南至上開交岔路口
    ，陳燦然竟未禮讓屬直行車之黃麒祥機車先行，且未行至交
    岔路口中心處，即率跨越該路口南側雙黃分向線佔用對向車
    道搶先左轉，而黃麒祥亦有騎乘機車以手持方式使用行動電
    話之過失，二車因而發生碰撞，致黃麒祥人車倒地，受有全
    身多處鈍創傷，經送至國立臺灣大學醫學院附設醫院（下稱
    臺大醫院）急救，仍因創傷性休克於同日凌晨3時37分許不
    治死亡。
二、案經黃麒祥之母張貴珠訴由臺北市政府警察局中山分局報告
    臺灣臺北地方檢察署檢察官偵查起訴。
    理  由
壹、證據能力部分：
    按被告以外之人於審判外之陳述，雖不符刑事訴訟法第159
    條之1至第159條之4之規定，而經當事人於審判程序同意作
    為證據，法院審酌該言詞陳述或書面陳述作成時之情況，認
    為適當者，亦得為證據。又當事人、代理人或辯護人於法院
    調查證據時，知有第159條第1項不得為證據之情形，而未於
    言詞辯論終結前聲明異議者，視為有前項之同意，同法第15
    9條之5亦有明定。查本件檢察官、被告就本判決下列所引被
    告以外之人於審判外陳述之證據能力均不予爭執，迄至言詞
    辯論終結，亦未對該等證據之證據能力聲明異議，本院審酌
    該些供述證據作成時，核無違法取證或其他瑕疵，認為以之
    作為本案之證據屬適當，自有證據能力。其餘資以認定被告
    犯罪事實之非供述證據，均查無違反法定程序取得之情形，
    依刑事訴訟法第158條之4反面規定，亦具證據能力。
貳、實體部分：
一、認定事實所憑之證據及理由：
　㈠訊據上訴人即被告(下稱被告)陳燦然固坦承有於前揭時、地
    駕駛車牌號碼000-000號營業用小客車與被害人黃麒祥騎乘
    之車牌號碼000-000號重型機車發生碰撞，且被害人黃麒祥
    因而受傷不治等事實，惟矢口否認有何過失傷害犯行，辯稱
    ：我的過失就是我沒有辦法閃避對方，我的車子沒有跨線左
    轉，我沒有過失，而且我請求調查對方車輛行進間的號誌燈
    云云。經查：
　⒈上開事實，業據被告於警詢、偵訊、原審準備程序及審理時
    ，均坦承不諱（見相字卷第19至22、167、168、171頁，原
    審卷第301、326、337、340頁），核與告訴人張貴珠於警詢
    、偵訊指述之內容相符（見相字卷第29至31、168、169頁）
    ，並經證人即現場目擊者黃子建、彭浩齊於警詢、偵訊時證
    述明確（見相字卷第35至37、39至41、171頁），且經原審
    法院勘驗現場監視器錄影畫面確認無誤，有原審法院勘驗筆
    錄可查（見原審卷第327、328頁），復有臺北市政府警察局
    中山分局道路交通事故現場圖、補充資料表、談話紀錄表、
    調查報告表㈠、㈡、自首情形紀錄表、現場照片12張（見相字
    卷第95至117頁）、現場監視器錄影畫面翻拍照片4張（見相
    字卷第133、134頁）、臺北市政府消防局救護紀錄表（見相
    字卷第125頁）、臺北市中山分局長安東路派出所110報案紀
    錄單（見相字卷第135至137頁）、臺灣臺北地方檢察署相驗
    屍體證明書暨檢驗報告書（見相字卷第173、179至193頁）
    、臺北市政府警察局中山分局刑案現場勘察報告及所附被害
    人相驗屍體照片（見原審卷第31至62頁）、臺大醫院檢附被
    害人完整病歷0份（見原審卷第65至268頁）在卷可稽，此部
    分事實，堪以認定。
　⒉被告雖於本院以前開情詞置辯，惟經原審當庭勘驗卷內監視
    器光碟，檔案名稱為「LACE030-01」之結果：「於檔案畫面
    時間00：01：48時，畫面右下方出現一計程車向前行駛，行
    駛至畫面中央之十字路口時，未行至前橫向路口中央才轉彎
    ，而係停於停等線前即左轉彎，轉彎過程可見該計程車前後
    左側車輪均已壓到其原直行道路之中央分隔雙黃線，而有跨
    越對向車道之情形」等情，有原審法院之勘驗筆錄在卷可憑
    (見原審卷第327頁)，堪認被告確有跨越雙黃線、未行至交
    岔路口中心處且佔用來車道搶先左轉之情形，其於本院改稱
    並未跨線左轉、並無過失云云，顯與客觀證據不符，僅屬被
    告事後卸責之詞，難認可採。再者，關於本件車禍發生之際
    ，被害人駕車行駛方向之燈號，業據被告於偵查中自承：我
    當時準備要左轉，我是綠燈，對向也是綠燈，我轉到快要進
    入南京東路內側車道，即與死者發生碰撞等語(見相字卷第1
    67、168頁)；核與證人彭浩齊於警詢時證稱：我當時是在南
    京東路3段與龍江路口停等紅燈狀態，方向是南京東路3段往
    4段方向，當下我目擊到是重機車行駛龍江路北往南方向直
    行，計程車是南往北行駛欲左轉至南京東路3段往2段方向，
    我看到重機車行駛速度較快，計程車的速度較慢，當時雙方
    號誌都是綠燈，後來雙方看似煞車不及就直接在我前方不遠
    處撞上等語(見偵字第11482號卷第28頁)，情節相符，顯見
    於本案車禍發生之時，被告與被害人行向之號誌均為綠燈無
    誤。
　㈡按汽車行駛至交岔路口轉彎，應依下列規定：五、左轉彎時
    ，應距交岔路口30公尺前顯示方向燈或手勢，換入內側車道
    或左轉車道，行至交岔路口中心處左轉，並不得占用來車道
    搶先左轉。七、轉彎車應讓直行車先行，道路安全規則第10
    2條第1項第5款、第7款有明文規定。被告考領職業小客車駕
    駛執照，自難諉稱不知上開規定，其駕車行經首揭交岔路口
    時欲左轉彎，未禮讓直行之被害人機車先行，更未行至交岔
    路口中心處即率跨越雙黃分向線佔用對向車道搶先左轉，致
    與被害人機車發生碰撞事故，被害人因此受有前述傷害並昏
    迷，經送醫急救仍於約3小時後死亡，被告自應負過失之責
    ，且其過失行為與被害人死亡間具有相當因果關係，至為明
    確。此外，被害人騎乘騎車行至首揭交岔路口時，以左手使
    用行動電話之情，經原審當庭勘驗現場監視器畫面確認無訛
    ，有原審勘驗筆錄可憑(見原審卷第328頁)，足見黃麒祥亦
    有違反道路交通安全規則第90條第1項第3款行車禁止以手持
    方式使用行動電話之情形，其就本件交通事故之發生亦具過
    失，併此敘明。
　㈢另被告雖於本院請求調查被害人車輛行進間的號誌，然本案
    事發之際，被告與被害人車輛行進方向之號誌均為綠燈一節
    ，業經本院審認如前，此部分事實至為明確，自無再行調查
    被害人車輛行進號誌之必要，附此敘明。
　㈣綜上所述，本案事證明確，被告犯行堪以認定，應依法論科
    。
二、論罪：　　
    核被告所為，係犯刑法第276條之過失致死罪。又被告肇事
    後，經報案人或勤指中心轉來資料未報明肇事人資料，處理
    人員前往現場處理，被告在場，並當場承認為肇事人，有臺
    北市政府警察局道路交通事故肇事人自首情形紀錄表在卷可
    稽（見相字卷第107頁），嗣並接受裁判，合於自首之規定
    。雖被告於本院審理中對於其所犯上開犯行有所辯解，然此
    為其辯護權之合法行使，並不影響其自首之效力（最高法院
    92年度台上字第7254號判決意旨參照），爰依刑法第62條前
    段之規定減輕其刑。
三、駁回上訴之理由：
　㈠原審經審理結果，以被告犯行事證明確，因而適用刑法第276
    條、第62條、刑法施行法第1條之1第1項等規定，並說明審
    酌被告為職業駕駛，應較一般駕駛更為熟稔行車規則，且觀
    之本院被告前案紀錄表，被告於68年、99年間各有駕車犯業
    務過失致死、業務過失傷害經法院論罪科刑之紀錄（均不構
    成累犯）；於98年至108年間共計有6次駕車涉嫌業務過失傷
    害，然因告訴人撤回告訴而經檢察官為不起訴處分或經法院
    判決不受理之紀錄；於109年3月13日甫因駕駛首揭營業用小
    客車違規左轉彎撞及行人致傷（該案經檢察官聲請簡易判決
    處刑，由原審法院另分案審理），僅隔不到20日又於交岔路
    口搶快左轉彎，肇生本件事故，致生被害人黃麒祥死亡結果
    ，顯見被告以駕駛計程車為業，卻全然漠視道路交通安全規
    則，視其他用路人之生命、身體於無物，應予嚴格非難。並
    考量被告犯後坦承犯行，於原審審理時表示經濟能力不佳，
    勉可分240期賠償告訴人新臺幣（下同）240萬元（不含強制
    汽車責任保險理賠金額）之和解條件，然與告訴人請求金額
    差距甚大，致和解不成立，暨被告自述高中肄業之最高學歷
    ，目前打零工為生，離婚、子女已成年，無須扶養之親屬，
    現有蜂窩性組織炎之病症等語之智識程度及家庭經濟狀況，
    及被告與被害人各自過失情節、犯罪所生危害等一切情狀，
    量處有期徒刑1年10月。經核原判決認事用法，洵無違誤，
    量刑亦屬妥適，核無不合。
  ㈡被告上訴意旨略以：我認為我沒有過失，我已經70歲了，身
    體狀況不佳，因工作收入有限，才無法跟被害人和解，請求
    從輕量刑等語（見本院卷第29、31、148、150頁）。惟查：
    被告上訴否認過失致死犯行，難認有據，業經本院詳述如前
    ；再又按刑事審判旨在實現刑罰權分配正義，故法院對有罪
    被告科刑，應符合罪刑相當原則，使輕重得宜，罰當其罪，
    以契合社會法律感情，此所以刑法第57條明定科刑時應審酌
    一切情狀，尤應注意該條所列各款事項以為科刑輕重之標準
    ，俾使法院就個案量刑，能斟酌至當。又量刑輕重係屬事實
    審法院得依職權自由裁量事項，苟已斟酌刑法第57條各款所
    列情狀而未逾越法定刑度，不得遽指為違法（最高法院98年
    度台上字5002號判決意旨參照）。本件原審判決已以被告之
    責任為基礎，詳予審酌刑法第57條各款所列情形，兼顧被告
    有利與不利之科刑資料，為科刑輕重標準之綜合考量，在法
    定刑度內，斟酌科刑，尚無偏執一端，致明顯失出失入，客
    觀上不生量刑裁量權濫用或違反比例原則、罪刑均衡原則之
    情形，核與罪刑相當原則無悖，自無違法或不當之可言。再
    參以被告先前已有多次業務過失致死或業務過失傷害犯行經
    論罪執行，或因告訴人撤回告訴而經檢察官為不起訴處分或
    經法院判決不受理之紀錄，卻未見收效，仍未知警惕悔改、
    審慎駕車，又因本件過失犯行肇致被害人生命無法回復之結
    果，被告猶以上開情詞主張原審量刑過重，請求予以輕判云
    云，難認可採。從而，被告之上訴核無理由，應予駁回。
據上論斷，應依刑事訴訟法第368條，判決如主文。　
本案經檢察官白勝文提起公訴，檢察官董怡臻到庭執行職務。
中　　華　　民　　國　　110 　年　　7 　　月　　28　　日
                  刑事第十一庭  審判長法　官  周煙平
                                      法　官  陳俞伶
                                      法　官  連育群
以上正本證明與原本無異。
如不服本判決，應於收受送達後20日內向本院提出上訴書狀，其
未敘述上訴之理由者並得於提起上訴後20日內向本院補提理由書
（均須按他造當事人之人數附繕本）「切勿逕送上級法院」。
                                      書記官  廖紫喬
中　　華　　民　　國　　110 　年　　7 　　月　　28　　日
附錄：本案論罪科刑法條全文
中華民國刑法第276條
因過失致人於死者，處5年以下有期徒刑、拘役或50萬元以下罰
金。